臺灣苗栗地方法院民事判決　　　　　　　95年度簡上字第28號
上　訴　人　甲○○
被上訴人　　丙○○
　　　　　　　　　　　巷29號2樓
訴訟代理人　乙○○
上列當事人間請求拆除地上物返還土地事件，本院於民國96年3
月26日言詞辯論終結，判決如下：
    主    文
上訴駁回。
第二審訴訟費用由上訴人負擔。
    事實及理由
一、被上訴人起訴主張：
  (一)坐落苗栗縣竹南鎮○○段321 之17地號土地（下稱系爭土地
    ）為被上訴人與訴外人林木水共有，詎上訴人於系爭土地上
    興建鐵皮屋及屋前水泥地，竟無權占用上開土地如附圖即95
    年4 月4 日苗栗縣竹南地政事務所複丈成果圖所示藍色斜線
    及黃色斜線部分，面積分別為16平方公尺及55平方公尺，造
    成被上訴人無法使用系爭土地。
  (二)又系爭鐵皮屋為違章建築，且僅供上訴人放置廚具及相關料
    理設備之用，非供人居住之房屋，上訴人諉稱被上訴人之子
    染有惡習，尚居住系爭鐵皮屋長達3 、4 年之久，上訴人否
    認之，且被上訴人係於93年4 月22日就系爭土地申請複丈後
    ，始發現上訴人越界建築，而於複丈當時，系爭鐵皮屋早已
    建竣，故本件無民法第796 條之適用，爰依民法第767 條所
    有物返還請求權、第821 條共有物返還請求權之規定，訴請
    上訴人應將上開占用系爭土地之地上物拆除，將土地騰空返
    還被上訴人及其他共有人等語。
二、上訴人則以：
  (一)兩造為親兄弟，於民國73年7 月12日辦理繼承登記時，上訴
    人本於對兄弟之信任，全權委由另一兄弟林木水辦理，依上
    訴人之認知，遺產分割協議時，系爭土地係歸上訴人取得，
    迄至被上訴人於94年間對被告提出刑事竊佔告訴，上訴人始
    知林木水前於辦理繼承登記時，竟將系爭土地登記由上訴人
    與林木水各取得應有部分1/2 ，是被上訴人請求上訴人拆屋
    還地，自屬無理。
  (二)又上訴人於82年間興建系爭鐵皮屋時，被上訴人即已知悉越
    界情事，此由其子身染惡習尚居住該屋3 、4 年左右，被上
    訴人經常前往探望乙情可證，且興建系爭鐵皮屋當時，被上
    訴人為何未為任何反對之意思表示，此乃因繼承登記為被上
    訴人辦理，伊為免受刑事訴追，只能於追訴時效期滿再行主
    張，因此，本件乃越界建築，被上訴人既知悉越界情事，而
    未立即為反對之意思表示，被上訴人自已喪失請求上訴人移
    去或變更系爭鐵皮屋之權利，被上訴人僅得請求上訴人以相
    當之價額購買越界部分之土地。
  (三)再者，權利之行使，不得違反公共利益，或以損害他人為主
    要目的，民法第148 條第1 項定有明文。而權利之行使，是
    否以損害他人為主要目的，應就權利人因權利行使所能取得
    之利益，與他人及國家社會因其權利行使所受之損失，比較
    衡量以定之。倘其權利之行使，自己所得利益極少而他人及
    國家社會所受之損失甚大者，非不得視為以損害他人為主要
    目的，此乃權利社會化之基本內涵所必然之解釋，亦經最高
    法院著有71年台上字第737 號判例可資參照。準此，系爭鐵
    皮屋如經拆除，勢將對被上訴人產生重大損害，而對於上訴
    人而言，伊所獲得之利益甚微，故被上訴人訴請拆屋還地，
    顯係以損害他人為主要目的，而屬權利濫用等語。
三、本件原審對於被上訴人之請求，判決上訴人應將坐落苗栗縣
    竹南鎮○○段系爭土地上如附圖所示藍色斜線部分面積16平
    方公尺之鐵皮屋，及黃色斜線部分面積55平方公尺之水泥地
    拆除，將該部分土地騰空返還被上訴人及其他共有人。上訴
    人就其敗訴部分聲明不服，求為廢棄原判決，上開廢棄部分
    被上訴人在第一審之訴駁回；被上訴人則求為駁回上訴。
四、本件依民事訴訟法第270 條之1 第1 項第3 款、第271 條之
    1 規定，整理並協議簡化爭點及不爭執事項後，兩造同意就
    本院於95年9 月22日辯論程序中，兩造協議簡化之爭點為主
    張及辯論，依同法第270 條之1 第3 項之規定，本院僅須就
    兩造協議簡化之爭點為審究（見本院95年度簡上字第28號卷
    第112 頁）。查系爭土地為被上訴人與訴外人林木水共有，
    上訴人所興建之鐵皮屋及屋前水泥地，占用上開土地如原審
    判決附圖即95年4 月4 日苗栗縣竹南地政事務所複丈成果圖
    所示藍色斜線及黃色斜線部分，面積分別為16平方公尺及55
    平方公尺，且被上訴人於原審起訴之聲明，業於95年5 月9
    日原審言詞辯論期日更正為「坐落苗栗縣竹南鎮○○段321
    之17 地 號土地上如附圖所示藍色及黃色虛線部分，面積分
    別為16 平 方公尺及55平方公尺之鐵皮屋及水泥地拆除，將
    土地騰空返還原告及其他共有人」，而上訴人所有系爭鐵皮
    屋，係於82年間所興建，被上訴人於93年4 月22日就系爭土
    地申請複丈等事實，為兩造所不爭執，並經原審依職權履勘
    現場，及囑託苗栗縣竹南地政事務所測量屬實，製有勘驗筆
    錄及複丈成果圖在卷可稽（見本院94年度苗簡字第714 號卷
    第50-57 頁），自堪信為真實。
五、本件爭執之要點及法院之判斷：
　(一)上訴人主張依民法第796條規定，被上訴人不得請求上訴人
  　移去系爭鐵皮屋，主張以相當之價額向被上訴人購買越界部
    分之土地等語，有無理由？
  1.按當事人主張有利於己之事實者，就其事實有舉證之責任，
    民事訴訟法第277 條前段定有明文。又土地所有人建築房屋
    逾越疆界者，鄰地所有人如知其越界而不即提出異議，不得
    請求移去或變更其建築物，民法第796 條前段定有明文，而
    鄰地所有人知越界情事而不異議，此項知與不知，並非依客
    觀情事定之，而係依鄰地所有人個人之情事而定，且於越界
    建築當時不知其事，而於建築完竣後始知其情事者，仍無本
    條之適用（最高法院72年台上字第4734號裁判意旨參照），
    又所謂知其越界，須鄰地所有人事實上知悉越界建築，方足
    當之，惟主張鄰地所有人知其越界而不即提出異議者，應就
    此項事實負舉證之責任（最高法院83年台上字第605 號裁判
    意旨45年台上字第931 號判例意旨參照）。準此，本件上訴
    人辯稱伊於82年間興建系爭鐵皮屋時，被上訴人即已知悉系
    爭鐵皮屋有越界建築情事，本件有民法第796 條規定之適用
    等語，惟為被上訴人所否認，揆諸上揭說明，自應由上訴人
    就被上訴人知悉越界建築之事實，負舉證之責任。
  2.查被上訴人主張伊於93年4 月22日向苗栗縣竹南地政事務所
    申請複丈系爭土地時，始知悉系爭鐵皮屋為越界建築，此有
    苗栗縣竹南地政事務所中華民國93年9 月20日南地字第0930
    008338號函及土地複丈成果圖在卷可稽（見本院94年度苗簡
    字第714 號卷第7-8 頁），雖上訴人另辯稱被上訴人之子居
    住系爭鐵皮屋達3 、4 年之久，自應知悉系爭鐵皮屋越界建
    築情事等語，惟被上訴人否認有此情事，因此，上開事實是
    否屬實，已非無疑，況縱屬實，被上訴人之子居住系爭鐵皮
    屋與被上訴人知悉系爭鐵皮屋越界建築，係屬二事，尚不得
    據此推論被上訴人於系爭鐵皮屋興建之時，已知悉越界建築
    之情。此外，被上訴人既已否認伊於系爭鐵皮屋興建當時即
    已知悉越界建築之情事，上訴人又未能就該抗辯事實舉證以
    實其說，依上揭說明，上訴人辯稱本件有民法第796 條規定
    之適用，被上訴人不得請求伊拆除系爭鐵皮屋，而得以相當
    之價額向被上訴人購買越界部分之土地，尚嫌乏據，委不足
    取。
  (二)上訴人主張被上訴人提起本訴，違反民法第148 條第1 項規
    定，有權利濫用之情形等語，有無理由？
  1.按權利之行使，不得違反公共利益或以損害他人為主要目的
    ，為民法第148 條第1 項所明定。而權利之行使，是否以損
    害他人為主要目的，應就權利人因權利行使所能取得之利益
    ，與他人及國家社會因其權利行使所受之損失，比較衡量以
    定之。倘其權利之行使，自己所得利益極少而他人及國家社
    會所受之損失甚大者，非不得視為以損害他人為主要目的，
    此乃權利社會化之基本內涵所必然之解釋（最高法院71年台
    上字737 號判例參照）。又民法第148 條係規定行使權利，
    不得以損害他人為主要目的，若當事人行使權利，雖足使他
    人喪失利益，而茍非以損害他人為主要目的，即不在該條所
    定範圍之內（最高法院45年台上字第105 號判例意旨參照）
    。基此，本件被上訴人訴請上訴人拆屋還地，有無上訴人所
    指稱權利濫用之情事，自應就被上訴人請求上訴人拆除系爭
    鐵皮屋占用系爭土地之部分是否影響系爭鐵皮屋之主體結構
    、安全，及兩造所受損害及所得利益等情，以資論斷。
  2.查系爭鐵皮屋若依四邊型（A_B_C_D） 範圍拆除，結構將成
    為畸零及不對稱形狀，在相同構造條件下，其結構安全性較
    對稱形結構為差，基於安全考量，建議依四邊型（A_B_E_F
    ）範圍拆除，拆除剩餘之主體結構仍能維持完整及對稱，經
    適當修復後其結構安全無虞等情，業據臺灣省建築師公會苗
    栗辦事處葉啟明建築師鑑定，並有鑑定報告書在卷可按（見
    本院95年度簡上字第28號卷第157 、174 頁），是以，依該
    鑑定報告建議之拆除方式，並經適當修復後，拆除上開部分
    尚不致對系爭鐵皮屋主體結構造成危害。又系爭土地每平方
    公尺之市價約為1,200 元，拆除工程費用計47,840元，修復
    工程費用計96,163元，亦據葉啟明建築師鑑價在卷（同上卷
    第15 7頁）。是以，上訴人為拆除系爭鐵皮屋占用系爭土地
    之部分，固需支出計144,000 元之拆除及修復等費用而受有
    損失，惟此拆除及修復系爭鐵皮屋所生之花費，係屬上訴人
    無權占用他人土地所生之結果，自應由上訴人承擔，況系爭
    土地對於被上訴人而言，非無利用價值，被上訴人請求返還
    系爭土地後，尚可另行規劃利用。因此，就上訴人拆除系爭
    鐵皮屋之損失與被上訴人行使權利所得之利益相較，究難謂
    被上訴人訴請上訴人拆屋還地，係以損害他人為主要目的。
    再者，系爭鐵皮屋乃違章建築，拆除違建本屬法律上之義務
    ，據此，上訴人辯稱被上訴人請求拆屋還地，係屬權利濫用
    ，並以損害上訴人為主要目的，委無足取。
六、綜上所述，系爭土地上如附圖所示藍色斜線部分面積16平方
    公尺之鐵皮屋，及黃色斜線部分面積55平方公尺之水泥地，
    為上訴人無權占用，而所有人對於無權占有或侵奪其所有物
    者，得請求返還之。對於妨害其所有權者，得請求除去之。
    有妨害其所有權之虞者，得請求防止之。各共有人對於第三
    人，得就共有物之全部為本於所有權之請求。但回復共有物
    之請求，僅得為共有人全體之利益為之。民法第767 條、民
    法第821 條分別規定明確，是以，被上訴人為系爭土地之共
    有人，本於所有權及共有物回復請求權，訴請上訴人拆除系
    爭土地上如附圖所示藍色斜線部分面積16平方公尺之鐵皮屋
    ，及黃色斜線部分面積55平方公尺之水泥地，並將該部分土
    地騰空返還被上訴人及其他共有人，為有理由，應予准許，
    原審判命上訴人拆屋還地，於法並無不合，上訴意旨仍執陳
    詞，求予廢棄改判，為無理由，應予駁回。
七、本件事證已臻明確，兩造其餘攻擊防禦方法及所舉證據，經
    審酌結果，於本件判決結論均無影響，爰不一一論述，附此
    敘明。
八、據上論結，本件上訴為無理由，依民事訴訟法第436 條之1
    第3 項、第449 條第1 項、第78條，判決如主文。
中　　華　　民　　國　　96　　年　　4 　　月　 　9　　日
                  民事庭  審判長法　官　張淑芬
                                法  官  張文毓
                                法  官  吳振富
以上正本係照原本作成
本件不得上訴
                                書記官　黃麗靜
中　　華　　民　　國　　96　　年　　4　　 月　 　9　　日
